臺灣高等法院臺中分院民事判決　九十二年度上字第一○九號
　　　上　訴　人　丁○○
　　　被　上訴人　甲○○
　　　　　　　　　己○○
　　　　　　　　　戊○○
　　　　　　　　　丙○○
右當事人間請求履行契約事件，上訴人對於中華民國九十一年十二月三十一日臺灣南
投地方法院九十一年度訴字第一九八號第一審判決提起上訴，本院於九十三年三月二
十三日言詞辯論終結判決如左：
    主      文
上訴駁回。
原判決所命上訴人應將其所有坐落南投縣鹿谷鄉○○○段四五之五地號土地所有權應
有部分五三○四分之一一八三移轉登記與原告丙○○部份，應更正為被上訴人丙○○
將坐落南投縣鹿谷鄉○○○段五六之十九號地號土地所有權應有部分一五八一分之二
七七移轉登記予上訴人之同時，上訴人應將其所有坐落南投縣鹿谷鄉○○○段四五之
五地號土地所有權應有部分五三○四分之一一八三移轉登記與被上訴人丙○○。
第二審訴訟費用由上訴人負擔。
    事實及理由
一、被上訴人主張：兩造前於六十八、九年間在父母之同意下訂立分家契約書，惟因
    將坐落南投縣鹿谷鄉○○○段四五之五地號土地（以下簡稱系爭土地）誤載為坐
    落同段四五之八地號土地，且已暫將系爭土地移轉登記予上訴人所有，嗣被上訴
    人於兩造之父林朝舜過世後，整理其土地所有權狀時，始發現上情，乃於七十六
    年七月十五日由兩造另行訂立分家契約書，約定上訴人於政府開放可增加所有權
    人時，上訴人應無條件將各房取得額之所有權（即應有部分），移轉登記與無名
    義之人（即被上訴人），而「各房取得額」，依七十六年分家契約書第一條約定
    「各房取得田部分財產明細表」欄之記載為據。而上開財產明細表欄所載各房取
    得之面積，分別為被上訴人甲○○取得系爭土地面積○．一三七四公頃土地所有
    權即應有部分五三○四分之一三七四，被上訴人己○○取得系爭土地面積○．○
    五○一公頃土地所有權即應有部分五三○四分之五○一，被上訴人丙○○取得系
    爭土地面積○．一一八三公頃土地所有權即應有部分五三○四分之一一八三，被
    上訴人戊○○取得系爭土地面積○．○九三二公頃土地所有權即應有部分五三○
    四分之九三二，且兩造亦自訂約時起依分管位置使用迄今，而土地法第三十條於
    八十九年一月二十六日公布刪除，是依現今法令已無禁止農地移轉為共有之規定
    ，而被上訴人屢經催告上訴人移轉登記如聲明所示之應有部分，上訴人均置不理
    ，爰依分家契約之法律關係起訴，聲明求為判決上訴人應將其所有坐落南投縣鹿
    谷鄉○○○段四五之五地號土地所有權應有部分五三○四分之一三七四移轉登記
    與被上訴人甲○○；應有部分五三○四分之五○一移轉登記與被上訴人己○○；
    應有部分五三○四分之一一八三移轉登記與被上訴人丙○○；應有部分五三○四
    分之九三二移轉登記與被上訴人戊○○。
二、上訴人則以：本件系爭土地係在六十九年四月七日由兩造之父親贈與上訴人，並
    於六十九年五月二十三日完成登記，因此，系爭土地上訴人單獨取得所有權，被
　　上訴人所提出之六十八年二月五日兄弟分家契約書及七十六年七月十五日分家契
　　約書伊均未曾訂立，伊否認該二份文書之真正，縱七十六年七月十五日之分家契
　　約書為真正，然其目的既在逃避遺產稅，則該契約有背於公共秩序或善良風俗，
　　依民法第七十二條之規定應屬無效；縱認為被上訴人之主張可採，則該契約係約
　　定田地目日後經政府開放可增加所有權人時，各項地目之所有權名義人應條件將
　　各房所取得額之所有權移轉給與無名義之取得人，被上訴人亦應將被上訴人取得
　　而上訴人無名義之部份移轉登記予上訴人，在被上訴人未為對待給付前，伊得拒
　　絕給付，爰為同時履行抗辯等語作為抗辯。
三、被上訴人主張兩造前於六十八年間在父母之同意下訂立兄弟分家契約書，而該分
    家契約書將坐落南投縣鹿谷鄉○○○段四五之五地號土地誤載為坐落同段四五之
    八地號土地，且系爭土地亦於六十九年五月二十三日移轉登記予上訴人所有，被
    上訴人於兩造之父林朝舜過世後，整理其土地所有權狀時，始發現上情，乃於七
    十六年七月十五日由兩造另行訂立分家契約書，約定上訴人於政府開放可增加所
    有權人時，上訴人應無條件將各房取得額之所有權（即應有部分），移轉登記與
    無名義之人（即被上訴人），而「各房取得額」，則依第一條約定「各房取得田
    部分財產明細表」欄之記載為據。而上開財產明細表欄所載各房取得之面積，分
    別為被上訴人甲○○取得系爭土地面積○．一三七四公頃土地所有權即應有部分
    五三○四分之一三七四，被上訴人己○○取得系爭土地面積○．○五○一公頃土
    地所有權即應有部分五三○四分之五○一，被上訴人丙○○取得系爭土地面積○
    ．一一八三公頃土地所有權即應有部分五三○四分之一一八三，被上訴人戊○○
    取得系爭土地面積○．○九三二公頃土地所有權即應有部分五三○四分之九三二
    之事實，業據其提出六十八年二月五日之兄弟分家契約書及七十六年七月十五日
    之分家契約書、土地登記謄本為證（見本院卷三六至三九頁、原審卷第九至十三
    頁、本院卷三六至三九頁），上訴人雖否認上開二文書之真正。惟查：
  (一)證人辛○○（經本院提示系爭六十八年分家契約書及七十六年分家契約書）於本
    院具結證稱該二份分家契約書為其在六十八年及七十六年所書寫，文書為真正。
    六十八年那份是林朝舜一個人先到伊家，要伊寫該份契約書，並表示兄弟分產已
    經抽籤完畢，並寫好分產之草稿，由伊照分得之結果書寫，七十六年那份則係林
    朝舜之子表示六十八年之分家契約書有筆誤，因為最大筆的是四十五之五號這是
    五分多的地，分給己○○一個人不對，應該是四十五之八要分給己○○才對，四
    十五地號分九份，應更正，請伊書寫系爭七十六年之分家契約書（見本院卷第五
    十頁以下）。另證人即兩造的堂叔庚○○亦於本院證稱六十八年之分家契約書是
    真正，分家時當時財產是由兩造的父親在管理，抽籤是由伊作籤，他們兄弟五人
    包含丁○○在內均有參加抽籤等語。核與證人即兩造之母乙○○所證：當時有作
    籤給五個兄弟抽沒有錯，當時由證人庚○○作籤給他們抽，五個兄弟都有在場，
    我也有在場等語相符（見本院卷第四十三頁以下）。雖上訴人否認上開證人之證
    詞，抗辯證人庚○○與被上訴人係相鄰而居，證人乙○○偏頗占多數人之被上訴
    人，然證人庚○○為兩造之堂叔，證人乙○○為兩造之母親，就兩造而言均為相
    同之親等，且均為兩造之長輩，衡情不致為虛偽之證詞，尤以證人辛○○與兩造
　　間無親戚僱佣關係，又無任何利害關係，並經具結作證，如虛偽陳述，需負偽證
　　之責，其證詞更無虛偽陳述之理，本院認渠等之證詞堪予採信。由上述證人之證
　　詞已足以證明六十八年之分家契約書為兩造之父林朝舜生前為分產，由其主持，
　　在其母乙○○、堂叔庚○○見證下，抽籤分產後由林朝舜請代書辛○○書寫六十
　　八年兄弟分家契約書甚明。
  (二)雖上訴人以系爭土地於六十九年五月二十三日由兩造父親贈與上訴人，於土地贈
    與所有權移轉登記契約書亦記載「無另訂私契」，反證伊受贈與時並無任何分家
    契約書云云，然系爭土地於辦理贈與所有權移轉登記時持向地政事務所辦理之契
    約書雖記載「無另訂私契」，係指系爭土地於六十九年四月七日所寫之贈與所有
    權契約書內容關於林朝舜將系爭土地贈予上訴人，無另訂私契而言，非得以證明
    贈與之前無任分家協議或另立有分家契約書，蓋辦理贈與所有權移轉登記之時，
　　僅需附上開例稿之契約書，無需附上先前兩造分家協議書，故上訴人上開反證，
　　並不足推論上開六十八年之分家契約書當時為不存在或無分家協議存在。
  (三)雖上訴人又以由該分家契約書之姓名筆跡相同印文規格相同，用證並非兩造親自
    簽名蓋章，然被上訴人係主張上開六十八年之分家契約書既係由兩造之父林朝舜
    主持分產，抽籤完成，協議內容已成立後，由林朝舜統一刻印委由代書書寫分產
    之內容，已經辛○○證述屬實，兩造又均係受贈之受益行為，依常理推論，應無
    不同意其父代刻印章委由代書用印完成該分家契約書之理，自應認上訴人已默示
    同意委任其父代刻印章使用在分家契約書上，縱然上訴人亦否認其有同意其父代
    刻印章用印，然其依辛○○之證言該六十八年之分家契約書既係由分產抽籤協議
　　內容而來，上訴人既經分產協議，亦應受該協議內容之拘束。
  (四)另被上訴人主張系爭六十八年分家契約書之記載有錯誤乙節，已據證人辛○○於
    本院到庭證稱系爭六十八年分家契約書地號寫錯，因為最大筆的是四十五之五號
    這是五分多的地，分給己○○一個人不對，應該是四十五之八要分給己○○才對
    ，四十五地號分九份（見本院卷(一)第五一頁），且查鹿谷鄉○○○段四五之五地
    號土地共分九丘乙節亦未爭執，況該土地面積為五千三百零四平方公尺，而同段
    四五之八地號土地面積僅為三百七十七平方公尺，此為上訴人自認之事實（見原
    審卷第三四頁上訴人自己提出之書狀附表），前者為後者之十四倍，相差面積達
　　四千九百二十七平方公尺，且依六十八年分家契約書亦記載「公平分配作成五」
　　，兩造之父當時所有之土地中，最大筆面積為同段六六九地號，林地，應有部分
　　面積為八千四百零七平方公尺，依被上訴人所提出之六十八年分家契約書，兄弟
　　均取得五分之一，而最大筆之田地即鹿谷鄉○○○段四五之五地號土地豈有不分
　　區而單獨由一人抽籤取得之理？顯不合經驗法則。且既已分家，應已各自管業，
　　如鹿谷鄉○○○段四五之五地號土地係分家由上訴人單獨取得，上訴人應自分家
　　時起，單獨在該土地上使用收益，然上訴人於原審審理時亦自認系爭土地兩造是
　　按照分家契約書後面所附的地籍圖（見原審卷第十二頁）情形在使用迄今等語（
　　見原審卷第五六頁），亦不合經驗法則，再再顯示被上訴人所主張之六十八年分
　　家契約書之記載有錯誤乙節堪予採信。
四、另被上訴人主張因上開六十八年之分家契約書，因將坐落南投縣鹿谷鄉○○○段
    四五之五地號土地誤載為坐落同段四五之八地號土地，且已將系爭土地移轉登記
    予上訴人所有，嗣被上訴人於兩造之父林朝舜過世後，整理其土地所有權狀時，
    始發現上情，乃於七十六年七月十五日由兩造另行訂立分家契約書，將上開錯誤
    更正，約定上訴人於政府開放可增加所有權人時，應無條件將各房取得額之所有
    權，移轉登記與無名義之人。查七十六年之分家契約書確為辛○○於七十六年受
　　被上訴人之委任所書寫，已經辛○○證稱屬實，有如前述，上訴人主要爭執在兩
　　造間之分產，已於六十八年已經其父分配完成分產，且在六十九年以贈與為原因
　　，移轉登記予伊單獨取得，伊根本不知有七十六年之分家契約書，自亦未在其上
　　簽章，該七十六年之分家契約書不能執為被上訴人本件之請求依據。
    惟查被上訴人舉上訴人於七十五年在彰化縣二水郵局有其親簽之筆跡可供比對，
    原審依被上訴人之聲請調取上訴人於二水郵局開戶所填寫之郵政存簿儲金立帳聲
    請書、存簿儲金儲戶資料電腦建檔調查表比對，認與上開七十六年應屬同一人之
    筆跡，雖上訴人上訴理由謂原審自行比對未經鑑定，並不精確，而要求送鑑定，
    本院乃依其聲請調取上開資料原本連同七十六年七月十五日之分家契約書原本送
　　請憲兵學校鑑定，經該校以九十二年七月一日堅研字第○九二○○○三一六七號
　　函答覆：案內因送鑑資料之標準字跡不足，故無法鑑定等語，亦有該函覆在卷可
　　查（見本院卷第九○頁）。惟按供核對之筆跡是否與文書上之筆跡相符，縱鑑定
　　機關表示無法以現存之資料鑑定，法院非不得本於自由心證，參酌其他證據資料
　　判斷之（最高法院著有二十八年上字第一九○五號判例可資參照）。本院自得依
　　自由心證判斷該前開文書上之筆跡是否相符。經查原審調取上訴人在二水郵局之
　　之申請開戶資料，其上有上訴人簽名之筆跡，原審並命上訴人當庭書寫姓名二十
　　次（均見原審卷證物袋），以上為上訴人自己之筆跡為上訴人所自認，可以供為
　　比對與七十六年七月十五日之分家契約書上之「丁○○」筆跡是否相符，尤以原
　　審調取之二水郵局存簿儲金儲戶資料電腦建檔調查表上之筆跡為上訴人在無訴訟
　　時自然情況下所書寫，最為真實，本院以二水郵局存簿儲金儲戶資料電腦建檔調
　　查表上丁○○之簽名編為甲，以上訴人當庭書寫筆跡編為乙，以七十六年七月十
　　五日之分家契約書上之「丁○○」筆跡編為丙，相互比對，認為：
    (1)甲、丙類「林」字右上方橫與豎相連，一筆完成，乙類則否。
    (2)甲、乙、丙類「林」字豎筆均往上勾。
    (3)甲、丙類「城」字土邊豎劃結束即往右橫一，一筆完成，並非豎劃完成後，另
      起一橫，乙類則否。
    (4)甲、丙類「城」字「成」邊內至外一筆完成。乙類則否。可得下列結論：
    甲類為為上訴人在無訴訟時自然情況下所書寫，最為真實，乙類為訴訟中爭執
    筆跡時所書寫，依經驗法則如虛偽者，會刻意為不真實之書寫，使文書筆跡不相
　　符，甲、乙類既有諸多之不相符，可證乙類有刻意為不真實之書寫，可反推論上
　　訴人有虛偽之情。
    甲、丙類有上列諸多特徵相符。
    另參酌兩造有於六十八年在父、母、族親見證下，為抽籤分產，非但經其母、叔
    證述明確，有如前述，然上訴人仍予以否認，其在訴訟中所為陳述顯然不誠實，
    且由兩造於系爭土地之使用收益情形，自分產後迄今，與七十六年七月十五日之
    分家契約書後附之地籍圖之測量圖相符，為上訴人在原審自認之事實，如上訴人
    不同意七十六年七月十五日之分家契約書，豈有同意被上訴人等使用其自己所有
    之土地而不聞不問之理？綜合以上之證據，本院認為被上訴人等主張七十六年七
    月十五日之分家契約書上之丙○○簽名，為上訴人簽名之筆跡，堪予採信，上訴
    人之抗辯為不足採。
五、上訴人雖辯稱分家契約書縱然真正，顯然其目的係在逃避遺產稅，而屬脫法行為
　　，則該契約應構成民法第七十二條之規定而為無效云云，惟查父親生前為家產分
　　家，本屬贈與行為，亦需繳納贈與稅，既非父親死亡之遺產繼承，自無繳納遺產
　　稅之問題，何來逃避遺產稅？又七十六年之分家契約書乃確認六十八年分家契約
　　書之誤載，亦無無效之問題，上訴人此一抗辯，亦非可採。
六、綜上所述，被上訴人主張兩造前於六十八、九年間在父母之同意抽籤分產後由代
    書書立分家契約書，惟因將鹿谷鄉○○○段四五之五地號土地誤載為坐落同段四
    五之八地號土地，將系爭土地移轉暫登記予上訴人所有，嗣被上訴人於兩造之父
    林朝舜過世後，整理其土地所有權狀時，始發現上情，乃於七十六年七月十五日
    由兩造另行訂立分家契約書，約定上訴人於政府開放可增加所有權人時，上訴人
    應無條件將各房取得額之所有權，移轉登記與無名義之人等事實信而有徵。上訴
    人上開抗辯，均無足可採。依兩造所立七十六年分家契約書第一條記載「各房取
    得田部分財產明細表」欄之記載為據。而上開財產明細表欄所載各房取得之面積
    ，分別為被上訴人甲○○取得系爭土地面積○．一三七四公頃土地所有權即應有
    部分五三○四分之一三七四，被上訴人己○○取得系爭土地面積○．○五○一公
    頃土地所有權即應有部分五三○四分之五○一，被上訴人丙○○取得系爭土地面
    積○．一一八三公頃土地所有權即應有部分五三○四分之一一八三，被上訴人戊
    ○○取得系爭土地面積○．○九三二公頃土地所有權即應有部分五三○四分之九
    三二，而土地法第三十條於八十九年一月二十六日公布刪除，是依現今法令已無
    禁止農地移轉為共有之規定，從而被上訴人本於七十六年之分家契約書請求上訴
    人為如原判決主文之移轉登記，核屬有據，應予准許，原審判決上訴人應如被上
    訴人之請求將系爭土地應有部分移轉登記於各被上訴人，於法並無不合。上訴意
    旨指摘原判決不當，求予廢棄改判，為無理由，應予駁回其上訴。惟依七十六年
    七月十五日所訂立之分家契約書，一方面上訴人有上述移轉登記之義務，而另一
    方面，登記為被上訴人丙○○所有之同段五六之一九地號土地，亦劃分為丁○○
    分得○．○二七七公頃，己○○分得○．○八六九公頃，丙○○分得○．○四三
    五公頃，其餘則劃為通路保持共有（見原審卷第九頁反面、第十二頁地籍圖左下
    角），故依分得之比例，上訴人分得五六之一九地號土地之應有部分應為一五八
    一分之二七七，被上訴人丙○○亦有將之移轉登記予上訴人之義務，此為因同一
    契約互負債務者，上訴人主張同時履行抗辯，核屬有據，爰將原審判決關於上訴
    人應將其所有坐落南投縣鹿谷鄉○○○段四五之五地號土地所有權應有部分五三
    ○四分之一一八三移轉登記與原告丙○○部份，更正為本判決第二項所示。
七、二造其餘攻擊防禦方法，經審酌後，核與判決結果不生影響，爰不一一論述，併
    此敘明。
據上論結，本件上訴為無理由，依民事訴訟法第四百四十九條第一項、第七十八條，
判決如主文。
中　　　華　　　民　　　國　　九十三　　年　　　四　　　月　　　六　　　日
~B1民事第三庭審判長法　官　陳照德
~B2　　　　　　　　法　官　曾謀貴
~B3　　　　　　　  法  官　蔡王金全
右為正本係照原本作成。
如對本判決上訴，須於收受判決送達後二十日內向本院提出上訴書狀，其未表明上訴
理由者，應於提出上訴後二十日內向本院提出上訴理由書(須按他造人數附具繕本)。
上訴時應提出委任律師或具有律師資格之人之委任狀；委任有律師資格者，另應附具
律師及格證書及釋明委任人與受任人有民事訴訟法第四百六十六條之一第一項但書或
第二項（詳附註）所定關係之釋明文書影本。
~B 　 　　　　　　書記官　阮正枝
中　　　華　　　民　　　國　　九十三　　年　　　四　　　月　　　七　　　日
附註：
民事訴訟法第四百六十六條之一（第一項、第二項）
對於第二審判決上訴，上訴人應委任律師為訴訟代理人。但上訴人或其法定代理人具
有律師資格者，不在此限。
上訴人之配偶、三親等內之血親、二親等內之姻親，或上訴人為法人、中央或地方機
關時，其所屬專任人員具有律師資格並經法院認為適當者，亦得為第三審訴訟代理人
。
                                                                        Ｂ
